臺灣臺南地方法院刑事裁定　　　　　　　100年度聲判字第6號
聲　請　人　林芙
告訴代理人　向文英律師
被　　　告　陳李素物
上列聲請人因告訴被告侵占案件，不服臺灣高等法院臺南分院檢
察署檢察長駁回再議之處分（100年度上聲議字第219號），聲請
交付審判，本院裁定如下：
    主  文
聲請駁回。
    理  由
一、聲請交付審判意旨以：
  (一)聲請人係因與案外人高華山合夥，由高華山負責租地，聲請
    人則負責含設備在內之全部經費。然自98年八八水災後，高
    華山無法支應漁塭開銷，欲退出漁塭之經營，乃連絡被告陳
    李素物、高華山、高華山之妻謝秀蘭、高華山之子呂丁發、
    聲請人之夫洪惠銘及聲請人林芙等人，7人於98年8月12日同
    意由林芙繼續經營，是被告陳李素物親口答應。若陳李素物
    與高華山沒有承諾，聲請人林芙不敢再挖井、到電力公司申
    請更大的電力供應漁塭用電。詎聲請人所有設備都備妥，要
    開始經營時，被告與高華山竟隱瞞繼受承租漁塭且實際經營
    漁溫之聲請人，於聲請人將電力、水管等設施完成，私下終
    止租約。被告明知聲請人已繼受承租漁塭且實際經營漁溫，
    竟藉已與高華山終止租約乙事，誣告聲請人竊佔。被告應涉
    有刑法第169條第1項之誣告罪嫌。
  (二)原處分認：「聲請人雖指稱:伊與高華山合夥，由高華山負
    責租地，伊則負責含設備在內之全部經費云云。上開情節縱
    令屬實，亦僅為聲請人與高華山間之內部關係，聲請人尚難
    執該合夥關係，對被告主張有權占有。依證人高華山於99年
    4月6日在台灣台南地方法院檢察署99年度營偵字第474號竊
    佔案件偵訊時之證述，高華山於98年8月間88水災過後，因
    不願繼續經營魚塭事業雖向被告要求由聲請人接手，惟被告
    僅允許聲請人使用上開土地至當時所養蝦子收成為止。…98
    年11月18日被告與高華山簽訂終止租賃協議書，約定租賃關
    係於98年12月31日終止，有證人高華山之證述及終止租賃協
    議書1份在卷可憑，是自99年1月1日起，高華山本身已無權
    利使用上開土地，聲請人更無占有上開土地之正當權源。至
    聲請人因信賴被告之承諾，增加水電設施等投資，未至承諾
    期限被告即收回土地因而造成損失，若有實據，非不得依民
    事程序請求」為由，駁回聲請人之再議聲請，惟仍有下列於
    法未合之處：
  98年88水災後，高華山無法支應漁塭開銷，欲退出漁塭之經
    營，乃連絡被告陳李素物、高華山、高華山之妻謝秀蘭、高
    華山之子呂丁發、聲請人之夫洪惠銘及聲請人林芙等人，7
    人於98年8月12日同意由林芙繼受租約，繼續經營，且被告
    陳李素物親口答應。則被告明知聲請人係繼受租約之人，且
    實際使用上開土地，則聲請人係有權占用而非無權占用漁塭
    ，且被告是否得僅因與高華山終止租約，即得對聲請人繼續
    經營漁塭乙事指稱聲請人無權占有，涉嫌竊佔而提出告訴，
    是否如高檢署所認，非全然無因，未有虛構事實以誣陷告訴
    人之犯意?實有疑義，即或如駁回處分所載。依證人高華山
    於99年4月6日在台灣台南地方法院檢察署99年度營偵字第47
    4 號竊佔案件偵訊時之證述，高華山於98年8月間88水災過
    後，因不願繼續經營魚塭事業，雖向被告要求由聲請人接手
    ，惟被告僅允許聲請人使用上開土地至當時所養蝦子收成為
    止…」，則亦認被告係承諾聲請人得繼續使用至當時土地所
    養蝦子收成為止。則被告與高華山簽訂終止租賃協議書，亦
    無使被告已承諾聲請人使用上開上地乙事，亦因被告與高華
    山終止租約，而當然終止，形成子虛，被告明知使用人為聲
    請人，駁回處分所載函文催請高華山點交，亦明確未催告或
    終止實際使用之聲請人之使用權利，於此狀況下，被告猶捏
    造聲請人涉嫌竊佔，而向學甲派出所對聲請人提出告訴，其
    誣告之犯意至明。而高檢署竟認被告未虛構事實，未涉誣告
    罪嫌，維持原不起訴之駁回再議裁定，豈可謂當，實有再為
    審認調查之必要。
  更何況，聲請人於提出告訴後，地檢署偵查中，即提出上「
    開被告與聲請人繼受高華山與被告之租賃權乙事，已陳述當
    時有高華山、高華山之妻謝秀蘭、高華山之子呂丁發、聲請
    人之夫洪惠銘等人在場。於高華山作證後，更向檢察官表示
    得再協同其餘在場證人呂丁發、謝秀蘭、洪惠銘等人到庭作
    證，證明聲請人有權占用上開土地，且被告明知聲請人係有
    權使用土地，仍提出竊佔之告訴之犯罪事實。而原承辦之地
    檢署檢察官亦向聲請人表示得於下次庭期，由聲請人協同證
    人到庭作證。惟事後，原承辦檢察官未再傳喚在場證人亦未
    再開庭，竟使聲請人無從再協同證人到庭，即為不起訴處分
    而駁回再議處分就本案仍有諸多在場證人未到庭調查置若罔
    聞，竟未開庭，令聲請人無機會協同證人呂丁發、洪惠銘、
    謝秀蘭等人到庭陳述之機會，即予駁回再議聲請，其處分實
    有明顯違誤，爰請准予交付審判，傳喚於地檢時已明確可知
    之在場證人呂丁發(住台南市○○區○○街191巷11弄30號)
    、洪惠銘(住台南市○○區○○街191巷11弄30號)、謝秀蘭(
    住台南市學甲區德安寮60號)等人作證，查明確認。
  再者，聲請人告訴時已一再陳述，高華山與被告隱瞞聲請人
    終止租約，且若被告於98年8月12日未同意由聲請人林芙繼
    續經營，聲請人不敢再挖井，到電力公司申請更大的電力供
    應漁塭，茲有工程估價單、電力公司收據、支出明細、支票
    等益徵聲請人告訴意旨所指於98年8月12日已同意由聲請人
    林芙繼續經營乙事屬實，則如此一來，聲請人之損害，高華
    山勢必應與被告共同負擔損害賠償之責。而承辦檢察官及原
    駁回處分就聲請人告訴人即已知之在場呂丁發、謝秀蘭、洪
    惠銘均未於調查，即為被告不起訴之處分，及駁回再議之聲
    請，顯有未當。僅傳訊採用心中有極大賠償恐懼之證人高華
    山之有瑕疵證詞。
   (三)綜上所陳，原駁回處分，未認聲請人係有權處分，且未認
     被告已同意聲請人繼續使用土地復又稱聲請人竊佔而提出
     告訴，竟以被告無誣告罪之嫌疑，而未起訴被告，實於法
     未合，爰請將本案交付審判。
二、按告訴人不服上級法院檢察署檢察長或檢察總長認再議為無
    理由而駁回之處分者，得於接受處分書後10日內委任律師提
    出理由狀，向該管第一審法院聲請交付審判；法院認為交付
    審判之聲請不合法或無理由者，應駁回之，刑事訴訟法第25
    8條之1、第258條之3第2項前段分別定有明文。
三、按刑事訴訟法第258條之1規定告訴人得向法院聲請交付審判
    ，係對於「檢察官不起訴或緩起訴裁量權」制衡之一種外部
    監督機制，法院僅就檢察官所為不起訴或緩起訴之處分是否
    正確加以審查，以防止檢察機關濫權；且法院裁定交付審判
    ，即如同檢察官提起公訴使案件進入審判程序，是法院裁定
    交付審判之前提，必須偵查卷內所存證據已符合刑事訴訟法
    第251條第1項規定「足認被告有犯罪嫌疑」檢察官應提起公
    訴之情形，亦即該案件已經跨越起訴門檻，否則，縱或法院
    對於檢察官所認定之基礎事實有不同判斷，但如該案件仍須
    另行蒐證偵查始能判斷應否交付審判者，因交付審判審查制
    度並無如同再議救濟制度得為發回原檢察官續行偵查之設計
    ，法院仍應依同法第258條之3第2項前段規定，以聲請無理
    由裁定駁回。另按犯罪事實應依證據認定之，無證據不得認
    犯罪事實，刑事訴訟法第154條第2項定有明文。次按事實之
    認定，固應憑證據，然所謂證據，係指直接與間接足以證明
    犯罪事實之一切證據而言，苟檢察官綜合調查所得之各種證
    據，本於事理之作用得其心證而為事實之判斷，自與憑空推
    測或擬制之情形有別，此項判斷與事理無違，即不容指為違
    法。
四、按誣告罪之成立以意圖他人受刑事處分或懲戒處分，而為虛
    偽之告訴告發報告者為要件。所謂虛偽係指明知無此事實故
    意捏造而言，若告訴人誤認有此事實或以為有此嫌疑，自不
    得指為虛偽，即難科以本罪（最高法院40年台上字第88號判
    例）。又告訴人所訴事實，不能證明其係實在，對於被訴人
    為不起訴處分確定者，是否構成誣告罪，尚應就其有無虛構
    誣告之故意以為斷，並非當然可以誣告罪相繩，此亦有最高
    法院59年台上字第581號判例可資參照。
五、經查：
  (一)查聲請人告訴上開犯罪事實，經臺灣臺南地方法院檢察署檢
    察官偵查後，認被告罪嫌不足，於100年1月6日以100年度偵
    字第359號為不起訴處分（下稱原處分）後，聲請人不服，
    聲請再議，經臺灣高等法院臺南分院檢察署檢察長受理後，
    亦認再議無理由，於100年2月16日以100年度上聲議字第219
    號處分書駁回再議（下稱再議處分）等情，業經本院調閱臺
    灣臺南地方法院檢察署100年度偵字第359號偵查全卷核閱屬
    實，並另調取被告另案告訴本件聲請人竊佔的同署99年度營
    偵字第474號卷，以明全案來龍去脈，先予敘明。
  (二)本件被告於98年4月15日與高華山簽訂土地租賃契約書，將
    上開土地出租予高華山作魚塭使用，租期自98年5月1日起，
    雙方契約第5條約定，若無被告書面承諾，高華山不得將上
    開土地之全部或一部擅自轉租或將租賃權讓與他人。雙方復
    於98年11月18日簽訂終止租賃協議書，約定租賃關係於98年
    12月31日終止，有土地租賃契約書、終止租賃協議書各1份
    附於前開99年度營偵字第474號案之警卷可稽。聲請人雖指
    稱：伊與高華山合夥，由高華山負責租地，伊則負責含設備
    在內之全部經費云云。聲請人既非該土地租賃契約之當事人
    ，縱令其與高華山間確有合夥關係，亦僅為聲請人與高華山
    間之內部關係，聲請人尚難執該合夥關係，對被告主張有權
    占有。
  (三)聲請人雖主張：被告已於98年8月12日同意由林芙繼受租約
    ，繼續經營，且被告陳李素物親口答應，聲請人得繼續使用
    至當時土地所養蝦子收成為止。則被告與高華山簽訂終止租
    賃協議書，亦無使被告已承諾聲請人使用上開土地乙事，亦
    因被告與高華山終止租約，而當然終止云云。惟證人高華山
    於99年4月6日在99年度營偵字第474號竊佔案偵訊時之證述
    ，高華山於98年8月間88水災過後，因不願繼續經營魚塭事
    業，雖曾向被告要求由聲請人接手，惟被告僅允許聲請人使
    用上開土地至當時所養蝦子收成為止。是被告此等表示，不
    過為避免聲請人所養蝦子無法收成而蒙受損失，本屬權宜之
    計，況被告僅同意聲請人使用至蝦子收成，尚難認被告已與
    聲請人另行成立租賃關係，或同意高華山將租賃權讓與聲請
    人。聲請人既非原土地租賃契約之當事人，被告復未於終止
    租約後與聲請人另簽訂新租約，聲請人主張被告親口答應由
    聲請人繼受租約，顯與高華山證述不符，自難採信。其雖聲
    請傳訊當時在場之呂丁發、洪惠銘、謝秀蘭等人為證，惟依
    其所述，謝秀蘭、呂丁發分別為高華山之妻及子，其2人並
    非本件契約之當事人，於本件之利害關係顯未如高華山，關
    於契約具體情事之瞭解，亦無法較高華山深入，高華山既已
    就該土地租約終止後的後續處理，證述明確，原處分之偵查
    程序，縱未予傳訊，亦難認有何影響事實認定之虞。至於洪
    惠銘則為聲請人之夫，與聲請人利害與共，本難期無偏頗之
    虞，原偵查程序未傳訊，亦難指有疵瑕，況依前開理由三之
    說明，此部分亦非交付審判應審酌之範圍。
  (四)98年11月18日被告與高華山簽訂終止租賃協議書，約定租賃
    關係於98年12月31日終止，有證人高華山之證述及終止租賃
    協議書1份在卷可憑，是自99年1月1日起，高華山本身已無
    權利使用上開土地，聲請人更無占有上開土地之正當權源。
    聲請人以其與高華山係合夥關係，主張以合夥人之身分繼受
    原土地租賃關係云云，因原租約業已終止，聲請人復未與被
    告另訂新土地租賃契約，高華山復證述被告僅同意由聲請人
    使用土地至蝦子收成為止，則繼受原租約云云，除聲請人片
    面主張外，並無證據以為佐證，於法難認有據，自難採憑。
  (五)嗣因聲請人在上開土地上架設之配電設備、抽水機、攪料機
    、配電箱、水車等設備並未拆除，被告於99年1月16日寄存
    證信函予高華山，催請高華山點交土地，排除第三人（指聲
    請人）占有，因聲請人遲不遷離，被告乃於99年2月21日至
    臺南市警察局學甲分局學甲派出所申告林芙竊佔，此亦有新
    營中山路存證號碼11號存證信函、警詢調查筆錄在卷可查。
    職是，被告主觀上認為聲請人於被告與高華山終止租約後仍
    占用其土地，經以存證信函催告後仍置之不理，而於99年2
    月21日提出竊佔罪之告訴，並非全然無因，參諸前揭判例意
    旨，實難認其有何虛構事實以誣陷告訴人之犯意，而以誣告
    罪責相繩。
六、綜上所述，本件檢察官依據偵查結果，認為被告之誣告罪嫌
    不能證明，因而對被告為不起訴處分，並駁回聲請人再議之
    聲請，認事用法俱無不合，且本院依職權調閱全卷審核結果
    ，亦認本案並未存有應起訴之犯罪事實及理由，聲請人猶執
    前詞任加指摘並聲請交付審判，其聲請並無理由，應予駁回
    。
八、依刑事訴訟法第258條之3第2項前段，裁定如主文。
中    華    民    國  100    年     4    月     28    日
              刑事第五庭  審判長法  官  鄭文祺
                                法  官  劉秀君
                                法  官  陳振謙
以上正本證明與原本無異。
不得抗告。
                                書記官  黃雅雲
中    華    民    國  100    年     4    月     28    日